【裁判字號】    92,簡上,119
【裁判日期】    920902
【裁判案由】    給付票款
【裁判全文】
臺灣士林地方法院民事判決  九十二年度簡上字第一一九號
    上  訴  人  乙○○
    被 上訴 人  甲○○
右當事人間請求給付票款事件，上訴人對於中華民國九十二年四月十七日本院士林簡
易庭九十二年度士簡字第二０四號第一審宣示判決筆錄提起上訴，業經本院於九十二
年八月十九日辯論終結，茲判決如左：
    主      文
上訴駁回。
第二審訴訟費用由上訴人負擔。
    事      實
甲、上訴人方面：
一、聲明：
  (一)原判決廢棄。
  (二)被上訴人於第一審之訴及假執行之聲請駁回。
二、陳述：除與原審判決書所載者相同茲予引用外，補稱：
  (一)本件被上訴人依金錢消費借貸關係，請求原審判令上訴人返還借款，原審似無諭
    知被上訴人應變更訴訟標的，而朝向票據法上之請求權進行言詞辯論，實令上訴
    人有突襲性裁判之感。
  (二)被上訴人應就金錢消費借貸關係、收受借貸物之待證事實，負舉證責任，不能僅
    憑證人王玉如空言「錢已交給白鳳英」等情，即認被上訴人已盡其舉證上之責任
    。
  (三)如附表所示之支票係證人白鳳英（上訴人配偶）開給王玉如之簽賭金及利息錢，
    何以王玉如將支票轉給被上訴人後，才向上訴人追討？何以非王玉如持票向上訴
    人追討？蓋王玉如明知其為賭債，依照賭債係自然債務之法理及民法第一百八十
    條第四款規定，王玉如實無法律上依據向上訴人請求給付。
  (四)倘如被上訴人所述係借款，何以第一張、第二張、第三張支票都不提示兌現，還
    願意一直借錢給上訴人，直到第十七張支票才一起全部向銀行提示兌現，使上訴
    人之支票全遭銀行退票，信用破產！此與常理不合。且上訴人經營圖書業二十多
    年，信用良好，從無任何退票記錄，則上訴人自無對此影響信用之退票，置之不
    理之理。益證因其為支付賭債，上訴人不願支付之事實。
  (五)被上訴人應明知如附表所示之支票之簽發，係用以支付賭債，為免由王玉如請求
    支付，有原因關係抗辯之適用，改由被上訴人請求，以利其票款之請求。則被上
    訴人縱以票據法第一百二十六條為請求權基礎，依同法第十四條第一項規定，以
    惡意或有重大過失取得票據者，不得享有票據上之權利，又同條第二項規定，無
    對價或以不相當之對價取得票據者，不得享有優於其前手之權利。
  (六)證人王玉如為六合彩組頭，上訴人從事圖書業，所接觸者多為印刷、裝訂事業，
    二人職業性質相差甚遠，如何能有資金上往來？次查，上訴人從事圖書業至今，
    每月所開立廠商支票票款金額均不超過新臺幣（下同）二十萬元，如何會欠缺資
    金向證人王玉如調度現金高達二、三百萬元？再查，即使上訴人所經營之公司真
    需資金調度，上訴人與配偶白鳳英名下尚有不動產可向銀行借貸，根本無須向證
    人王玉如借貸。且若真有借貸關係存在，為何上訴人與家人白鳳英、蔡孟穎及蔡
    佩妤之銀行存摺交易明細顯示，匯款給王玉如之金額卻多於王玉如所匯款之金額
    ？
  (七)上訴人於民國九十一年十一月上旬向大同分局報案，證人王玉如與上訴人之妻白
    鳳英二人賭博，大同分局亦於同年十一月二十七日送文至板橋海山分局刑事組，
    但不知何故，迄今一直無下文，今王玉如已動用討債公司，向上訴人追討賭債，
    並恐嚇上訴人及其家人之生命安全。
三、證據：除援用原審之立證方法外，提出白鳳英之自白書影本、上訴人、白鳳英、
    蔡孟穎及蔡佩妤之銀行帳戶交易明細各一份，並聲請訊問證人白鳳英。
乙、被上訴人方面：
一、聲明：駁回上訴。
二、陳述：除與原審判決書所載者相同茲予引用外，補稱：
  (一)被上訴人在原審係請求給付票款，故原審判決並無錯誤。
  (二)被上訴人不認識上訴人，而上訴人之配偶白鳳英與王玉如之配偶是十幾年的朋友
    ，被上訴人不瞭解他們之間之金錢往來。被上訴人也有到上訴人在天水路的書局
    看過，知道他們是一般生意人。白鳳英是陸陸續續透過王玉如持上訴人名義之支
    票向被上訴人調現，剛開始上訴人之支票都有兌現，後來白鳳英透過王玉如要求
    被上訴人延票先不要提示，所以後來過了半年多才提示。
  (三)被上訴人與王玉如並沒有親戚關係，白鳳英在寫自白書時，如附表所示之支票均
    已跳票，被上訴人不知上訴人夫妻是否在演戲。且白鳳英將房子設定抵押權予王
    玉如之配偶，王玉如之配偶還說要把房子之抵押權讓與給被上訴人，但被上訴人
    說不必這麼麻煩。
三、證據：除援用原審之立證方法外，聲請訊問證人王玉如。
    理      由
壹、程序方面
    本件被上訴人於原審起訴時，即係請求上訴人給付如附表所示支票之票款，此觀
    諸起訴狀案由欄自明（詳見原審卷第六頁第一行）。且被上訴人於九十二年四月
    八日原審言詞辯論時亦陳稱：「我請求的票款總金額為新臺幣參佰玖拾萬元」等
    語，是原審依被上訴人所主張之票據法律關係據以判決，並無訴外裁判或突襲性
    裁判之可言。上訴人辯稱被上訴人係以金錢消費借貸關係為請求權基礎，原審判
    決為突襲性裁判等語，容有誤會，先予敘明。
貳、實體方面
一、本件被上訴人起訴主張：伊執有上訴人所簽發如附表所示面額共三百九十萬元之
    支票十七紙，詎於九十一年十月十五日向付款人為付款之提示竟均遭退票，爰依
    票據之法律關係，訴請上訴人給付票款三百九十萬元及自提示日即九十一年十月
    十五日起至清償日止，按年息百分之六計算之利息等語。上訴人則以：伊並未簽
    發如附表所示之支票；系爭支票均係伊配偶白鳳英為支付向王玉如簽六合彩之賭
    債及利息所簽發，依賭債係自然債務之法理及民法第一百八十條第四款規定，王
    玉如實無法律上依據向伊請求給付，是王玉如為免有原因關係抗辯之適用，改由
    被上訴人向伊請求；況伊與被上訴人間並無任何消費借貸關係，且兩造間縱有借
    貸關係，被上訴人第一張、第二張、第三張支票都不提示兌現，還願意一直借錢
    給伊，與常理不合，且若真有借貸關係存在，何以依上訴人與家人白鳳英、蔡孟
    穎及蔡佩妤之銀行存摺交易明細顯示，匯款給王玉如之金額卻多於王玉如所匯款
    之金額？又依票據法第十四條第一項、第二項之規定，被上訴人亦不得享有票據
    上或優於其前手之權利等語，資為抗辯。
二、被上訴人主張伊執有上訴人名義如附表所示面額共三百九十萬元之支票十七紙，
    於九十一年十月十五日向付款人為付款之提示均遭退票之事實，業據其提出如附
    表所示之支票及退票理由單各十七份為證，並為上訴人所不爭執，堪認為真正。
三、被上訴人又主張如附表所示之支票為上訴人所簽發之事實，則為上訴人所否認，
    並以前揭前詞置辯。經查：
  (一)按當事人主張有利於己之事實，就其事實有舉證之責任，又私人之印章，由自己
    或有權使用人使用為常態，被人盜用為變態，主張變態事實之當事人，自應就此
    印章被盜用之事實負舉證之責任（最高法院八十六年度臺上字第七一七號、七十
    四年度臺上字第四六一號判決參照）；另票據發票人欄之印章如為真正，即應推
    定該支票亦屬真正，蓋以蓋章代票據上之簽名，其蓋章通常必出於本人之意思，
    亦即得據以判斷該票據係為發票人作成，倘主張其印章係被盜用時，則被盜用之
    事實，按諸舉證責任分配之原則，轉應由為此主張者負舉證責任（最高法院七十
    年度臺上字第四三三九號、六十九年度臺上字第一三００號判決參照）。本件上
    訴人對於如附表所示之支票發票人欄所蓋之上訴人印文，均自認為真正，則揆諸
    前揭規定及說明，應推定如附表所示之支票均為真正。
  (二)次按代理人為本人發行票據，未載明為本人代理之旨而簽名於票據者，應自負票
    據上之責任，固為修正前票據法第六條（現已移列為第十條第一項）所明定，惟
    代理人亦有不表明自己之名，僅表明本人之名而為行為，即代理人任意記明本人
    之姓名蓋其印章，而成為本人名義之票據行為者，所在多有，此種行為祇須有代
    理權，即不能不認為代理之有效形式（最高法院五十三年度臺上字第二七一六號
    判例參照）。本件上訴人迭於原審言詞辯論期日及九十二年六月二十六日本院準
    備程序中陳稱：「我的支票及印章平常都交付給我太太（即白鳳英），一般支票
    都是由我太太簽發的」等語（詳見原審卷第四四頁）、「我的支票及印鑑章平常
    都是交由我太太白鳳英保管，並授權他簽發給供貨廠商以支付貨款，支票都是用
    於生意上往來使用」等語，顯見上訴人平日即已概括授權其配偶白鳳英代為簽發
    其名義之支票，則白鳳英基於上訴人之授權而代理簽發如附表所示之支票，上訴
    人仍應負責。
  (三)又按由自己之行為表示以代理權授與他人，或知他人表示為其代理人而不為反對
    之表示者，對於第三人應負授權人之責任，民法第一百六十九條第一項前段定有
    明文。且「某甲在某某配銷所之職位僅次於上訴人，上訴人之印章與支票簿常交
    與某甲保管，簽發支票時係由某甲填寫，既為上訴人所自認，縱令所稱本件支票
    係由某甲私自簽蓋屬實，然其印章及支票既係併交與該某甲保管使用，自足使第
    三人信其曾以代理權授與該某甲，按諸民法第一百六十九條之規定，自應負授權
    人之責任」（最高法院四十四年度臺上字第一四二八號判例參照）。本件如附表
    所示之支票，縱如上訴人及其配偶白鳳英所述，係白鳳英未經上訴人授權所簽發
    ，惟上訴人平日既已將其印章及支票一併交予白鳳英保管，並授權白鳳英簽發以
    其為發票人之支票，揆諸前揭規定及判例意旨，上訴人仍應對執票人負授權人之
    責任。
  綜上所述，如附表所示之支票應認為係白鳳英有權代理上訴人所簽發，縱白鳳英未
  經授權簽發如附表所示之支票，上訴人亦應負表見代理之授權人責任。
四、按票據行為為不要因行為，即不以給付之原因為要素而得成立之行為，凡簽名於
    票據之人，不問原因如何，均須依票上所載文義負責，除執票人取得票據係出於
    惡意或詐欺者外，發票人不得以自己與執票人前手所存抗辯之事由，對抗執票人
    （最高法院四十九年度臺上字第六七八號判例參照）。次按票據法第十四條第一
    項所謂以惡意或有重大過失取得票據者，係指明知或可得而知轉讓票據之人，就
    該票據無權處分而仍予取得者而言（最高法院五十二年度臺上字第一九八七號判
    例參照）。而以無對價或以不相當之對價取得票據者，不得享有優於其前手權利
    ，票據法第十四條第二項定有明文。又按票據行為，為不要因行為，執票人不負
    證明關於給付之原因之責任，如票據債務人主張執票人取得票據出於惡意或詐欺
    時，則應由該債務人負舉證之責（最高法院六十四年度臺上字第一五四０號判例
    參照）。且票據原則上為無因證券，取得票據者，得執該票據向前手行使追索權
    ，並無主張其取得票據「有相當之兌價」之必要，自不負舉證責任，參照票據法
    施行法第四條（已於六十二年五月二十八日公告廢止）之法律精神，應由票據債
    務人主張執票人取得票據係「無兌價或兌價不相當」以為抗辯，並就此負舉證責
    任（臺灣高等法院暨所屬法院五十八年度法律座談會民事類第四十八號提案決議
    參照）。經查，本件上訴人既為如附表所示之支票之發票人或應負授權發票責任
    之人，已如前述，而如附表所示之支票係由白鳳英代理上訴人簽發後交付予王玉
    如，再由王玉如背書後轉讓予被上訴人一節，復為兩造所不爭執，則白鳳英縱係
    為支付賭債及其利息而交付予王玉如，王玉如仍係有權處分如附表所示之支票之
    人，則被上訴人自王玉如處受讓如附表所示之支票，即與票據法第十四條第一項
    所定「以惡意或有重大過失取得票據」之情形有間。此外，上訴人又無法舉證證
    明被上訴人係以無對價或以不相當之對價而取得如附表所示之支票，其自不得主
    張被上訴人應舉證證明兩造間確有消費借貸關係或上訴人確有交付借款予王玉如
    ，再轉交給白鳳英之事實，或以其與被上訴人之前手即王玉如間所存之賭債為自
    然債務或無原因關係存在等抗辯事由，對抗被上訴人，以及依票據法第十四條第
    一項、第二項之規定，主張被上訴人不得享有票據上權利或優於其前手之權利。
五、依票據法第二十二條第一項後段規定，票據上之權利，對支票發票人自發票日起
    算，一年間不行使，因時效而消滅。是如附表所示之支票之執票人即被上訴人，
    得自發票日起一年期間內，對發票人即上訴人行使票據上之權利，至於被上訴人
    於上開期間內之何時行使其票據上之權利，則屬被上訴人個人主觀之意願，非他
    人所得置喙。況證人白鳳英於九十二年六月二十六日本院準備程序時亦到場證稱
    ：「（提示卷附支票影本，問這些支票是否均是妳代妳先生簽發的？）是，這些
    支票是開給王玉如．．．，我原來開的票不只這十七張，有兌現的票約有十幾張
    ，剩下這十七張票實在是沒有辦法兌現，所以我請王玉如讓我延票，請她暫時不
    要去提示」等語，顯見白鳳英代上訴人簽發予王玉如之支票，已有十幾張兌現，
    如附表所示之支票係因其財務確有困難，經商得王玉如之同意，王玉如再轉知被
    上訴人暫時不要提示，被上訴人基於前十幾張支票均已兌現之信用基礎，待如附
    表編號一所示支票之行使權利期限屆至前，始將所有已屆期如附表所示之十七張
    支票向付款人為付款之提示，於情於理均無不合。是上訴人辯稱被上訴人對於如
    附表所示之前幾張支票都不提示兌現，還願意一直借錢給伊，與常理不合等語，
    洵不足採。
六、復按在票據上簽名者，依票上所載文義負責；發票人應照支票文義擔保支票之支
    付；執票人向支票債務人行使追索權時，得請求自為付款提示日起之利息，如無
    約定利率者，依年利六釐計算，票據法第五條第一項、第一百二十六條、第一百
    三十三條分別定有明文。又民事訴訟法第三百八十九條第一項第四款規定，命清
    償票據上債務之判決，法院應依職權宣告假執行。本件上訴人既為如附表所示之
    支票之發票人或應負授權發票責任之人，是被上訴人基於前開票據之法律關係，
    訴請上訴人給付如附表所示支票之票款三百九十萬元及自提示日即九十一年十月
    十五日起至清償日止，按年利百分之六計算之法定遲延利息，為有理由，應予准
    許。原審判命上訴人如數給付，並依職權宣告假執行，核無違誤，上訴意旨就此
    部分指摘原判決不當，求予廢棄改判，為無理由，應駁回其上訴。
七、本件判決基礎已臻明確，兩造其餘之攻擊防禦方法及訴訟資料經本院斟酌後，核
    與判決不生影響，無一一論述之必要，併予敘明。
據上論結，本件上訴為無理由，依民事訴訟法第四百三十六條之一第三項、第四百四
十九條第一項、第七十八條、第四百六十三條，判決如主文。
中      華      民      國    九十二    年      九      月      二      日
                            臺灣士林地方法院民事第二庭
~B審判長法官  李玉卿
~B法      官  周明鴻
~B法      官  張國勳
右為正本係照原本作成。
本件當事人須以本判決適用法律顯有錯誤為上訴理由時，始得於本判決送達後二十日
內向本院提出上訴狀，如已於本判決宣示後送達前提起上訴者，應於判決送達後十日
內補具上訴理由，（均按他造當事人之人數附繕本），並經本院許可後方得上訴最高
法院。
中      華      民      國    九十二    年      九      月      五     日
~B法院書記官  林郁菁
~FO
附表：
┌──┬────────┬─────┬─────┬──────┬─────┐
│編號│  付  款  人    │ 票據號碼 │ 發 票 日 │ 金     額  │提  示  日│
│    │                │          │ （民國） │ （新臺幣） │ （民國） │
├──┼────────┼─────┼─────┼──────┼─────┤
│ 一 │上海商業儲蓄銀行│ＣＨＡ０九│九十年十一│貳拾萬元    │九十一年十│
│    │忠孝分行        │九三四六三│月三日    │            │月十五日  │
├──┼────────┼─────┼─────┼──────┼─────┤
│ 二 │同右            │ＣＨＡ０二│九十年十一│同右        │同右      │
│    │                │三０九七二│月十日    │            │          │
├──┼────────┼─────┼─────┼──────┼─────┤
│ 三 │同右            │ＣＨＡ０九│九十年十二│同右        │同右      │
│    │                │五六０九九│月七日    │            │          │
├──┼────────┼─────┼─────┼──────┼─────┤
│ 四 │同右            │ＣＨＡ０九│同右      │同右        │同右      │
│    │                │九三四七一│          │            │          │
├──┼────────┼─────┼─────┼──────┼─────┤
│ 五 │同右            │ＣＨＡ０九│九十年十二│貳拾伍萬元  │同右      │
│    │                │九三五三一│月八日    │            │          │
├──┼────────┼─────┼─────┼──────┼─────┤
│ 六 │同右            │ＣＨＡ０九│同右      │貳拾萬元    │同右      │
│    │                │五六０九０│          │            │          │
├──┼────────┼─────┼─────┼──────┼─────┤
│ 七 │同右            │ＣＨＡ０二│九十年十二│拾萬元    │同右      │
│    │                │三０九七三│月十四日  │            │          │
├──┼────────┼─────┼─────┼──────┼─────┤
│ 八 │同右            │ＣＨＡ０二│九十年十二│貳拾萬元    │同右      │
│    │                │三０九七四│月十八日  │            │          │
├──┼────────┼─────┼─────┼──────┼─────┤
│ 九 │同右            │ＣＨＡ０九│九十年十二│同右        │同右      │
│    │                │九三四七五│月二十一日│            │          │
├──┼────────┼─────┼─────┼──────┼─────┤
│ 十 │同右            │ＣＨＡ０九│九十年十二│同右        │同右      │
│    │                │五六０九七│月二十二日│            │          │
├──┼────────┼─────┼─────┼──────┼─────┤
│十一│同右            │ＣＨＡ０九│九十年十二│拾萬元      │同右      │
│    │                │五六一００│月二十七日│            │          │
├──┼────────┼─────┼─────┼──────┼─────┤
│十二│同右            │ＣＨＡ０九│九十年十二│拾伍萬元    │同右      │
│    │                │五六０九八│月三十日  │            │          │
├──┼────────┼─────┼─────┼──────┼─────┤
│十三│同右            │ＣＨＡ０九│同右      │同右        │同右      │
│    │                │九三五一七│          │            │          │
├──┼────────┼─────┼─────┼──────┼─────┤
│十四│同右            │ＣＨＡ０二│九十一年一│拾萬元    │同右      │
│    │                │三０九七五│月五日    │            │          │
├──┼────────┼─────┼─────┼──────┼─────┤
│十五│同右            │ＣＨＡ０九│九十一年二│同右        │同右      │
│    │                │九三四九九│月二十三日│            │          │
├──┼────────┼─────┼─────┼──────┼─────┤
│十六│同右            │ＣＨＡ０九│九十一年三│肆拾萬元    │同右      │
│    │                │九三四九一│月三十一日│            │          │
├──┼────────┼─────┼─────┼──────┼─────┤
│十七│同右            │ＣＨＡ一０│九十一年五│拾伍萬元  │同右      │
│    │                │四五八八四│月十日    │            │          │
└──┴────────┴─────┴─────┴──────┴─────┘


司法院資訊處製作；財團法人民間司法改革基金會備份。
